臺灣高等法院高雄分院刑事判決　　　　100年度上易字第909號
上　訴　人　臺灣屏東地方法院檢察署檢察官
被　　　告　王佩玲
上列上訴人因被告詐欺案件，不服臺灣屏東地方法院100 年度易
字第630 號中華民國100 年8 月11日第一審判決（起訴案號：臺
灣屏東地方法院檢察署100 年度偵字第3339號，移送本院併辦案
號：臺灣臺南地方法院檢察署100 年度偵字第9707號），提起上
訴，本院判決如下：
    主  文
原判決撤銷。
王佩玲幫助犯詐欺取財罪，處拘役肆拾日，如易科罰金，以新臺
幣壹仟元折算壹日。
    事  實
一、王佩玲雖可預見將自己之金融機構帳戶提款卡、密碼等物交
    予他人使用，可能因此供詐騙集團成員利用以詐術使他人將
    款項匯入帳戶後，再予提領運用，並可能因而幫助他人從事
    詐欺犯罪，仍基於幫助他人詐欺取財之不確定故意，於民國
    100 年2 月22日上午10時許，在高雄火車站附近，將其在中
    華郵政股份有限公司內埔郵局申請帳號000-00000000000002
    號帳戶提款卡及密碼，交予真實姓名年籍不詳之詐欺集團成
    年男子成員。嗣該詐騙集團成員取得上開帳戶資料後，遂意
    圖為自己不法之所有，為下列詐騙行為：
  (一)於100 年2 月22日18時許，該詐騙集團撥打陳茂祥電話，詐
    稱要幫陳茂祥查帳，看陳茂祥之帳戶有無被扣款，陳茂祥須
    依其指示操作提款機等語，使陳茂祥陷於錯誤，遂按指示於
    同日19時許，匯款新台幣（下同）7,154 元，至王佩玲上開
    郵局帳戶，隨即遭提領完畢。
  (二)於100 年2 月22日19時許，該詐騙集團撥打鄭惠引電話，佯
    稱為雅聞時尚購物網員工，並詐稱：之前有寄錯單子讓伊簽
    收，導致每月被扣款750 元，故須按其指示至提款機操作以
    解除分期付款等語，使鄭惠引陷於錯誤，遂按指示於同日19
    時42分許操作提款機，匯款7,766 元至王佩玲上開郵局帳戶
    ，並接續操作提款機分別匯款21,999元、26,969元、10,245
    元至其他人頭帳戶，隨即遭提領完畢。
  (三)於100 年2 月22日19時7 分許，該詐騙集團撥打張筱涵之電
    話，佯稱為SHOPPING99網路購物公司人員，並詐稱：伊之前
    購買物品，因人員疏忽不慎轉成為分期付款，之後會有板信
    商業銀行人員打電話給伊等語，隨後佯稱為板信商業銀行人
    員致電張筱涵詐稱：須接受指示操作提款機等語，使張筱涵
    陷於錯誤，遂按指示，於100 年2 月22日19時33分許，操作
    提款機，匯款29,989元至王佩玲上開郵局帳戶，隨即遭提領
    完畢。
  (四)於100 年2 月22日19時許，該詐騙集團撥打洪淑婷電話，佯
    稱為網路賣場人員，並詐稱：因人員疏忽，將伊購買商品付
    款方式誤設為分期付款方式，之後會有銀行專員打電話給伊
    等語，隨即再撥打電話予洪淑婷，佯稱為銀行人員，並詐稱
    ：須按其指示至提款機操作以解除分期付款等語，使洪淑婷
    陷於錯誤，遂按指示，於同日20時9 分許匯款7,617 元至王
    佩玲上開郵局帳戶，隨即遭提領完畢。
  (五)於100年2月22日18時32分許，該詐騙集團撥打黃意婷電話，
    佯為奇摩網站客服人員，並詐稱：先前網購之MP4 ，因人員
    疏失誤設為分期付款，需依指示操作自動櫃員機取消云云，
    致黃意婷陷於錯誤，於同日19時33分許，以自動櫃員機轉帳
    方式，匯款2 萬9,989 元至王佩玲上開內埔郵局帳戶內，隨
    即遭提領完畢。
    王佩玲因而幫助詐欺，嗣因陳茂祥、鄭惠引、張筱涵、洪淑
    婷、黃意婷發覺有異，報警循線查悉上情。
二、案經屏東縣政府警察局內埔分局報請臺灣屏東地方法院檢察
    署檢察官偵查起訴。
    理  由
一、證據能力方面：
    按被告以外之人於審判外之言詞或書面陳述，除法律有規定
    者外，不得作為證據；又被告以外之人（包括證人、鑑定人
    、告訴人、被害人及共同被告等）於審判外之陳述雖不符刑
    事訴訟法第159 條之1 至之4 等四條之規定，而經當事人於
    審判程序同意作為證據，法院審酌該言詞陳述或書面陳述作
    成時之情況，認為適當者，亦得為證據；當事人、代理人或
    辯護人於法院調查證據時，知有刑事訴訟法第159 條第1 項
    不得為證據之情形，而未於言詞辯論終結前聲明異議者，視
    為有前項之同意；刑事訴訟法第159 條第1 項、第159 條之
    5 分別定有明文。本判決認定事實所引用之證據資料，其中
    各項言詞或書面傳聞證據部分，已經本院審理時予以提示並
    告以要旨，檢察官及被告於本院審理時均表示同意作為證據
    ，或無意見而不予爭執，且迄至言詞辯論終結前亦均未聲明
    異議，本院審酌上開證據資料製作時之情況，較無人情施壓
    或干擾，亦無不當取供之情形，復查無違法不當或證明力明
    顯過低之瑕疵，認為以之作為證據應屬適當，揆諸前開法律
    規定與說明，依刑事訴訟法第159 條之5 規定，認前揭證據
    資料均有證據能力。
二、訊據被告王佩玲矢口否認有何幫助詐欺犯行，辯稱：我於10
    0 年2 月21日看報紙求職廣告，打電話給對方，他要求我在
    高雄火車站將郵局帳戶提款卡及密碼交給他，他要查詢我有
    無欠銀行錢，我於100 年2 月22日上午10時許將郵局提款卡
    及密碼拿給對方，他說用完沒有問題會與我聯絡，結果他下
    午打電話給我說郵局的沒辦法用，問我有無銀行的，我請他
    把東西還我，他就開始推託，我就於2 月24日去報警，帳戶
    就已經不能用了，我沒有詐欺云云。
三、經查：
  (一)被害人陳茂祥因上開事實欄所示事由於100 年2 月22日匯款
    7,154 元至被告上開郵局帳戶，隨即遭轉領完畢；被害人鄭
    惠引因上開事由於100 年2 月22日匯款7,766 元至被告前開
    郵局帳戶，旋遭轉領完畢；被害人張筱涵因上開事由於100
    年2 月22日匯款29,989元至被告上開郵局帳戶，旋遭轉領完
    畢；被害人洪淑婷因上開事由於100 年2 月22日匯款7,617
    元至被告上開郵局帳戶，隨即遭轉領完畢；被害人黃意婷因
    上開事由，於100 年2 月22日，匯款2 萬9,989 元至被告上
    開郵局帳戶，隨即遭提領完畢等情，業據被害人陳茂祥、鄭
    惠引、張筱涵、洪淑婷、黃意婷於警詢指訴綦詳（警卷第6
    至20頁，另見臺南市政府警察局第三分局卷），並有報案紀
    錄、轉帳交易明細表、存摺交易明細、郵局存簿交易明細等
    資料附卷可稽（警卷第8 至24、27至55頁、另見臺南市政府
    警察局第三分局卷第28頁），堪認前開被害人5 人確實遭詐
    騙集團成員詐騙而匯款至被告所有上開郵局帳戶無誤。又依
    據被告上開郵局帳戶存簿交易明細所示，被害人5 人匯款後
    ，旋於同日遭人轉領一空，顯見被告上開郵局帳戶確係由該
    詐騙集團使用，作為該集團詐欺匯款之管道，至為灼然。
  (二)被告所有上開郵局帳戶，係被告於93年12月15日開戶，並於
    100 年2 月22日上午10時許，在高雄市火車站將該郵局帳戶
    提款卡及密碼交予不詳姓名詐騙集團成年男子成員，交付當
    時該郵局帳戶內僅有54元一節，業據被告於警、偵訊及原審
    法院審理時供述明確（警卷第1 至4 頁，偵卷第6 至7 頁，
    原審法院卷第23、27至30頁），並有中華郵政股份有限公司
    屏東郵局函所附開戶資料附卷可稽（警卷第22至23頁），足
    見上開郵局帳戶提款卡、密碼確為被告所有，並於其內僅有
    54元餘額之情況下，由被告親自交付予不詳詐騙集團成員無
    誤。被告雖以前詞置辨，然查，金融帳戶攸關個人信用、財
    產狀況，為個人機密事物，若將帳戶存摺、提款卡及密碼隨
    意交給姓名年籍不詳之人，易淪為詐欺集團之人頭帳戶，業
    經報章媒體大幅報導，被告應知之甚詳，被告國中肄業，受
    有相當之教育，並有多年職場經驗，對上開帳戶之重要性應
    有所認知，自當小心謹慎，豈有隨意將自己帳戶提款卡、密
    碼交予陌生人之理？況當時該帳戶餘額僅54元，如該帳戶有
    任何閃失，對被告亦幾無金錢上損失，其於此一情況下，置
    其他公眾金融交易安全於不顧，任意交付提款卡及密碼予陌
    生人，顯有違常情，其辯稱不知帳戶供詐騙使用，即與常情
    有違，無可採信，益徵被告將上開郵局提款卡及密碼交付他
    人，非供正常使用，應係旨在幫助詐欺。
  (三)被告雖辯稱其已報案非屬詐欺云云，惟依據被告前開供述，
    其於100 年2 月22日上午10時許交付郵局提款卡及密碼予不
    詳之人，於當日下午即知有異，然竟未立即報警，遲於100
    年2 月24日17時許始至警局報案，拖延近2 日，非無可疑。
    況詐欺集團為確保詐欺之犯罪所得，其所使用供被害人匯入
    款項之帳戶，必定是其能掌控之帳戶，以確定其能順利提領
    受詐欺者匯入之款項，詐騙集團當無可能使花費心力詐騙所
    得款項，陷於隨時可能為原用戶申請掛失止付而無法取得之
    危險，是詐騙集團必自信被告提供之帳戶可由其詐騙使用。
    衡諸常情，一般人求職如須徵信，當提供自己身分證明文件
    及同意授權徵信之文書即可，並無提供特定金融機構提款卡
    及密碼之必要，如供作薪資匯款使用，亦僅需提供金融機構
    帳號或該帳戶存摺影本即足，不需交付提款卡及專供個人使
    用、提款之提款卡密碼，被告現年23歲，已就業多年，業據
    其供明在卷（原審法院卷第73頁），足見其有求職、就職及
    領取薪資之經驗，並非毫無社會歷練之人，當無不知此節之
    理，其竟任意將餘額僅有54元之郵局金融卡、密碼交付予陌
    生人，且未要求該陌生人提供任何身分證明以確保該郵局帳
    戶之安全，顯有幫助詐欺之不確定故意至明。
  (四)綜上所述，被告隨意將幾無餘額之郵局提款卡及密碼交付予
    陌生人，於察覺有異時又報案遲滯，足徵被告將上開郵局帳
    戶提款卡及密碼交付他人使用時，應可預見該帳戶易用於不
    法用途，卻仍為此交付，應有幫助詐欺之不確定故意無誤。
    其空言否認犯罪，違背經驗法則，顯係卸責矯飾之詞，不足
    採信。本件事證明確，被告犯行，堪以認定。
四、按刑法上之幫助犯，係對於犯罪與正犯有共同之認識，而以
    幫助之意思，對於正犯資以助力，未參與實施犯罪之行為者
    而言，最高法院75年度台上字第1509號及88年度台上字第12
    70號判決意旨可資參照。本件被告基於幫助之犯意，提供自
    己上開郵局帳戶資料予不詳詐騙集團成員，供作詐騙被害人
    5 人使用，僅係參與犯罪構成要件以外之行為，在無證據證
    明被告係以正犯而非以幫助犯之犯意參與或被告有參與詐騙
    被害人或領取被害人匯入款項等詐欺取財之犯罪構成要件之
    行為之情形下，應認其所為係幫助犯而非正犯之行為。核被
    告所為，係犯刑法第30條第1 項前段、第339 條第1 項之幫
    助詐欺取財罪，並依刑法第30條第2 項之規定，按正犯之刑
    減輕之。被告上開幫助行為，而致該詐騙集團成員得以前後
    詐騙被害人5 人，其主觀上僅有1 個幫助詐欺犯意，其因而
    致該詐騙集團成員詐騙5 人，應構成接續犯，為實質上1 罪
    。被告提供帳戶予不詳詐騙集團成員，使該詐騙集團得以另
    行詐騙被害人黃意婷部分（即臺灣臺南地方法院檢察署移送
    本院併辦部分），雖未據檢察官起訴，惟此部分與起訴部分
    有實質上1 罪關係，為起訴效力所及，本院自得併予審理。
五、原審據以論罪科刑，固非無見。惟按被告提供自己上開郵局
    帳戶資料予不詳詐騙集團成員，幫助該詐騙集團成員詐騙，
    除原判決所指之被害人外，另詐騙被害人黃意婷2 萬9989元
    ，已如前述，原判決就此部分未及審酌，自有未洽。檢察官
    上訴意旨，執此指摘原判決不當，為有理由，自應由本院將
    原判決撤銷改判。爰審酌被告並無前科，素行尚可，提供自
    己郵局帳戶資料供詐騙集團成員使用，助長詐騙集團財產犯
    罪之風氣，致被害人5 人受騙而匯款，實為當今社會層出不
    窮之詐財事件所以發生之根源，造成社會互信受損，且亦因
    被告提供自己郵局帳戶資料，致執法人員難以追查該詐騙集
    團之真實身分，造成被害人損失非輕，智識程度為國中肄業
    ，犯後否認犯行之態度，犯罪之動機、目的、手段等一切情
    狀，量處如主文第2 項所示之刑，並依其職業、資力等節，
    諭知易科罰金之折算標準。
六、公訴意旨雖認上開事實(二)被害人鄭惠引遭詐騙之金額為66,9
    79元，惟查，上開事實(二)被害人鄭惠引另3 筆遭詐騙之金額
    分別為21,999元、26,969元、10,245元，均係匯至其他人頭
    帳戶，並非被告上開郵局帳戶，此有匯款交易明細表、帳戶
    個資檢視表附卷可稽（警卷第13、35頁），足徵起訴書就此
    部分匯入被告郵局帳戶之金額記載有誤，難認此3 筆款項被
    告有何幫助詐欺犯行，此部分原應為無罪之諭知，然檢察官
    起訴認為此屬接續犯之實質上一罪關係，爰不另為無罪之諭
    知，附此敘明。
據上論結，應依刑事訴訟法第369 條第1 項前段、第364 條、第
299 條第1 項前段，刑法第30條第1 項前段、第2 項、第339 條
第1 項、第41條第1 項前段，刑法施行法第1 條之1 ，判決如主
文。
本案經檢察官孫小玲到庭執行職務。
中    華    民    國   100    年    12    月     1    日
                刑事第五庭    審判長法  官  曾永宗
                                    法  官  鍾宗霖
                                    法  官  任森銓
以上正本證明與原本無異。
不得上訴。
中    華    民    國   100    年    12    月    1     日
                                    書記官  呂素珍
附錄本件判決論罪科刑法條：
刑法第339 條第1 項
意圖為自己或第三人不法之所有，以詐術使人將本人或第三人之
物交付者，處5 年以下有期徒刑、拘役或科或併科1 千元以下罰
金。
刑法第30條
幫助他人實行犯罪行為者，為幫助犯。雖他人不知幫助之情者，
亦同。
幫助犯之處罰，得按正犯之刑減輕之。